臺灣板橋地方法院民事判決　　　　　　　94年度家訴字第61號
原　　告　乙○○
被　　告　行政院國軍退除役官兵輔導委員會板橋榮譽國民之家
法定代理人　甲○○
代 理 人　丁○○
上列當事人間請求確認遺囑真偽事件，本院於94年8月10日言詞
辯論終結，判決如下：
    主  文
確認蕭文達於民國93年8月11日所作如附件所示之自書遺囑為真
正。
訴訟費用由被告負擔。
    事實及理由
一、原告主張：亡故榮民蕭文達，民國19年3月5日出生，於94年
    4 月2日死亡，生前最後住在台北縣板橋市○○路○段32號之
    行政院國軍退除役官兵輔導委員會板橋榮譽國民之家。蕭文
    達乃原告交往多年之好友，生前曾於83年9月22日，在行政
    院國軍退除役官兵輔導委員會台北榮譽國民之家所印製的「
    自書（代筆）遺囑」（係製式的空白遺囑）上面，書立遺囑
    內容，表明願將其所有存款及房屋等一切財物交由原告處理
    ，作為原告之子張俊元的教育使用。後來，蕭文達又於93年
    8月11日，在「行政院國軍退除役官兵輔導委員會（板橋榮
    譽國民之家達觀堂）單身榮民親屬及權益交代表」之文件上
    ，再次親筆書立遺囑內容，表明將郵局及台灣銀行的存款交
    由原告全權處理，如有剩餘財物亦贈與原告，末尾由蕭文達
    親自簽名及署立年月日。蕭文達書立該第二份遺囑時，板橋
    榮譽國民之家所僱用之技工丙○○亦在場，其於蕭文達寫完
    該份遺囑後，立即將該遺囑轉呈板橋榮譽國民之家達觀堂之
    堂主魯遠馨蓋章驗證。茲蕭文達已死亡，依臺灣地區與大陸
    地區人民關係條例第六十八條規定，被告係單身死亡榮民之
    遺產管理人，原告向被告申請給付遺贈財產，被告要求原告
    應聲請法院確認遺囑成立，為此，原告依民事訴訟法第二百
    四十七條之規定，提起本訴等語。並聲明：如主文所示。
二、被告抗辯：本案既經被告所僱用之技工丙○○到庭證稱實在
    ，被告承認該份遺囑確實是蕭文達親筆書立，就該遺囑的形
    式真正不爭執。但該份自書遺囑所寫的「財物」一詞，原來
    誤寫為「財務」，蕭文達將「務」字塗去後在旁補寫「物」
    字，並用其私章蓋上去，因蕭文達並未依民法第1190條規定
    之自書遺囑方式，在該塗改處註明塗改字數並另行簽名，被
    告質疑該塗改不符合自書遺囑的要件等語。並聲明：駁回原
    告之訴。
三、按退除役官兵死亡而無繼承人、繼承人之有無不明或繼承人
    因故不能管理遺產者，由主管機關管理其遺產，臺灣地區與
    大陸地區人民關係條例第六十八條定有明文。又行政院核定
    之退除役官兵死亡無人繼承遺產管理辦法第四條規定「亡故
    退除役官兵遺產，除設籍於行政院國軍退除役官兵輔導委員
    會（以下簡稱輔導會）所屬安置機構者，由該安養機構為遺
    產管理人外；餘由設籍地輔導會所屬之退除役官兵服務機構
    為遺產管理人」。經查，榮民蕭文達係被告列管安置就養在
    板橋榮譽國民之家達觀堂之大陸來台退除役官兵，業於94年
    4月2日死亡，生前住居於台北縣板橋市○○路○段32號（行
    政院國軍退除役官兵輔導委員會板橋榮譽國民之家），被告
    於蕭文達死亡後，以蕭文達之法定遺產管理人身分，向本院
    聲請准向蕭文達之大陸地區以外之繼承人、債權人、受遺贈
    人為公示催告，業經本院於94年6月22日以94年度家催家字
    第174號裁定准為公示催告之事實，經被告到庭陳明，並經
    本院依職權調閱本院94年度家催字第174號卷宗（有蕭文達
    之除戶謄本、板橋榮家榮民基本資料、死亡證明書、裁定登
    報等資料），核屬無誤。
四、按確認法律關係之訴，非原告有即受確認判決之法律上之利
    益者，不得提起；確認證書真偽或為法律關係基礎事實存否
    之訴，亦同，民事訴訟法第二百四十七條第一項定有明文。
    而所謂「即受確認判決之法律上之利益」，係指因法律關係
    之存否不明確，致原告在私法上之地位有受侵害之危險，而
    此項危險得以對於被告之確認判決除去之者而言。原告主張
    遺囑人蕭文達所作如附件之自書遺囑為真正，經遺囑人之法
    定遺產管理人即被告否認之，則原告之受遺贈之法律關地位
    即陷於不明確，此項不利益自有以訴訟除去之必要，原告有
    即受確認判決之利益，附此敘明。
五、原告主張系爭遺囑為真正一事，業據原告提出「行政院國軍
    退除役官兵輔導委員會台北榮譽國民之家自書（代筆）遺囑
    」一份、「行政院國軍退除役官兵輔導委員會（板橋榮譽國
    民之家達觀堂）單身榮民親屬及權益交代表」一份（該二份
    遺囑原本已於最後言詞辯論時，發還原告而由原告當庭交付
    被告繼續保管，遺囑影本附卷），及蕭文達生前與原告及原
    告之子的合照相片五張為證，並經證人丙○○到庭具結證稱
    ：「我是板橋榮譽國民之家的技工，是被告的受僱人。我認
    識蕭文達，當時蕭文達在書寫這份『單身榮民親屬及權益交
    代表』時，我在場，這份確實是蕭文達親自書寫全文及簽名
    蓋章，當時是在我們的榮民之家的辦公廳寫的，因為我是負
    責照顧榮民的人員，在蕭文達書寫簽名用印完後，我就轉交
    給堂長看，他看完用印後就放在資料袋內。就我的印象，蕭
    文達是要把財產贈與給原告乙○○」等語。被告當庭亦承認
    該份遺囑係蕭文達親自書立無誤。是以原告主張系爭自書遺
    囑為蕭文達親自書立而為真正，堪以採信。
六、至於被告所辯蕭文達將遺囑的「務」字塗改後另寫「物」字
    ，僅在上面蓋私章，而未註記塗改字數及另行簽名云云。
    按民法第1190條規定「自書遺囑者，應自書遺囑全文，記明
    年月日，並親自簽名。如有增減、塗改，應註明增減、塗改
    之處所及字數，另行簽名」。又最高法院著有28年上字第
    2293號判例「遺囑應依法定方式為之，自書遺囑，依民法第
    1190條之規定，應自書遺囑全文，記明年月日，並親自簽名
    。其非依此方式為之者，不生效力」。依此解釋，民法第11
    90條規定之前段「應自書遺囑全文，記明年月日，並親自簽
    名」始為自書遺囑之法定方式；至於民法第1190條規定之後
    段「如有增減、塗改，應註明增減、塗改之處所及字數，另
    行簽名」，並非自書遺囑的法定方式，而係在遺囑內容有增
    刪塗改時，為辨明增刪塗改部分之效力時始有適用。本件立
    遺囑人蕭文達將該份遺囑的「務」字塗改後在緊鄰處另書「
    物」字，並在該處蓋私章，卻漏未註記塗改字數及另行簽名
    ，因該處僅有塗改一字，且係同音異字的「務」與「物」，
    顯然可以辨明為錯字更正，並不影響遺囑全文要旨的瞭解，
    況蕭文達在該塗改處蓋有私章，是以該塗改並不妨礙該遺囑
    的效力。本件蕭文達已自書該遺囑全文，並於末尾記明年月
    日及親自簽名，其形式已符合民法第1190條前段規定之自書
    遺囑的法定要件，是以
    本件自書遺囑為真正有效。
七、從而，原告訴請確認系爭自書遺囑為真正，為有理由，應予
    准許。
八、據上論結：本件原告之訴為有理由，依民事訴訟法第78條，
    判決如主文。
中　　華　　民　　國　　94　　年　　9 　　月　　14　　日
                                臺灣板橋地方法院家事法庭
                                    法　官　  黃  惠  瑛
以上正本證明與原本無異
如對本判決不服，應於收受判決後二十日內向本院提出上訴狀（
須按他造人數附繕本並繳納上訴費用）
中　　華　　民　　國　　94　　年　　9 　　月　　14　　日
                                    書記官　  林  月  蓉
